臺灣高雄地方法院民事判決　　　　　　　95年度訴字第3033號
原　　　告　第一商業銀行股份有限公司
法定代理人　丙○○
訴訟代理人　鄭曉東律師
　　　　　　魏緒孟律師
被　　　告　甲○○
　　　　　　丁○○
上　一　人
訴訟代理人　楊申田律師
　　　　　　余如惠律師
　　　　　　蘇瑛婷律師
上列當事人間請求確認買賣關係不存在事件，經本院於民國96年
7月2日言詞辯論終結，判決如下：
    主      文
原告之訴駁回。
訴訟費用由原告負擔。
    事實及理由
一、被告甲○○經合法通知，未於最後言詞辯論期日到場，核無
    民事訴訟法第386 條各款所列情形，爰依原告之聲請，由其
    一造辯論而為判決。
二、原告主張：訴外人超業消防工程有限公司（下稱超業公司）
    邀同被告甲○○為連帶保證人，於民國93年1 月15日向原告
    借款新台幣（下同）100 萬元，惟超業公司自95年5 月15日
    起即未依約繳付本息而視為到期，其計積欠本金55萬2 千元
    及利息、違約金未予清償，而甲○○為上開債務之連帶保證
    人，依法自應負連帶給付責任。詎甲○○為逃避清償責任，
    於95年5 月10日與明知其資力狀況之妻舅即被告丁○○通謀
    ，將其所有坐落高雄市○○區○○段三小段第719 之17地號
    土地，及同小段第719 之5 地號土地，與其上同小段第5378
    建號即門牌號碼高雄市○○區○○街125 巷28號房屋（下合
    稱系爭房地）訂立虛偽之買賣契約，並於同年月26日以買賣
    為原因而完成所有權移轉登記，被告間上開買賣及所有權移
    轉登記行為，因通謀虛偽意思表示而屬無效，甲○○復怠於
    行使回復原狀之權利，原告為保全債權，自得依民法第24 2
    條之規定，代位甲○○請求丁○○將系爭房地之所有權移轉
    登記予以塗銷。退步言之，縱認被告間就系爭房地之買賣及
    所有權移轉行為係屬真實，然被告間就其等上開有償移轉系
    爭房地之行為害及原告債權乙情均屬明知，原告亦得依民法
    第244 條第2 項之規定，訴請撤銷被告間系爭房地之買賣及
    移轉行為，且塗銷丁○○系爭房地之所有權移轉登記等語。
    並先位聲明求為判決：(一)確認被告間就系爭房地之買賣關係
    不存在。(二)丁○○應將系爭房地於95年5 月26日以買賣為原
    因向高雄市三民地政事務所辦理之所有權移轉登記予以塗銷
    。備位聲明求為判決：(一)被告間就系爭房地所為之買賣行為
    及所有權移轉登記行為均應予撤銷。(二)丁○○應將系爭房地
    於95年5 月26日以買賣為原因向高雄市三民地政事務所辦理
    之所有權移轉登記予以塗銷。
三、被告甲○○未於最後言詞辯論期日到場，據其先前之陳述稱
    ：其與丁○○間就系爭房地之買賣為真正等語。而被告丁○○則以：丁○○及配偶即訴外人乙○○原本對甲○○各有18
    0 萬元、100 萬元之債權存在，乙○○復將其對甲○○之10
    0 萬元債權讓與丁○○，甲○○為清償積欠丁○○之債務，
    遂將系爭房地以350 萬元之價格出售予丁○○，除其中280
    萬元之部分丁○○係以甲○○積欠之債務抵償外，20萬元之
    部分係由丁○○以代墊系爭房地買賣相關費用及稅賦之方式
    支付，丁○○並另匯款50萬元予甲○○，是以被告就系爭房
    地所為之買賣並無通謀虛偽或詐害債權等情事，原告所為之
    請求自屬無據等語置辯。並均答辯聲明：駁回原告之訴。
四、兩造不爭執之事項及本件爭點：
  (一)兩造不爭執之事項
  1.超業公司邀甲○○為連帶保證人，於93年1 月15日向原告借
    款100 萬元，惟超業公司自95年5 月15日起即未依約繳付本
    息而已視為到期，其計積欠本金55萬2 千元及利息、違約金
    未予清償。
  2.甲○○於95年5 月26日將其所有之系爭房地以買賣為原因而
    移轉登記於妻舅丁○○名下。
  3.超業公司違約未償後，原告於95年6 月16日發函通知甲○○
    債權到期未獲超業公司清償之事。
  4.丁○○於95年6月20日匯款2筆共50萬元予甲○○。
  (二)本件爭點
  1.被告間就系爭房地之買賣是否為通謀虛偽意思表示而無效？
  2.被告間就系爭房地所為之買賣是否為詐害行為而得撤銷？
五、被告間就系爭房地之買賣是否為通謀虛偽意思表示而無效？
  (一)按「第三人主張表意人與相對人通謀而為虛偽意思表示者，
    該第三人應負舉證之責。」、「所謂通謀為虛偽意思表示，
    乃指表意人與相對人互相故意為非真意之表示而言，故相對
    人不僅須知表意人非真意，並須就表意人非真意之表示相與
    為非真意之合意，始為相當，若僅一方無欲為其意思表示所
    拘束之意，而表示與真意不符之意思者，尚不能指為通謀而
    為虛偽意思表示」，最高法院48年台上字第29號、62年台上
    字第316 號分別著有判例可參。
  (二)本件原告主張被告間就系爭房地之買賣為通謀虛偽云云，惟
    為被告所否認。經查，被告係於95年5 月10日簽立系爭房地
    之買賣契約書，約定買賣價金為350 萬元，其中定金100 萬
    元以乙○○就系爭房地所設定最高限額抵押權擔保之100 萬
    元債權抵付，另第一期款200 萬元以丁○○對甲○○之借款
    債權抵付，餘款50萬元則應於95年6 月20日前付清乙情，有
    不動產買賣契約書、他項權利證明書存卷可憑（本院卷(一)第
    56 至58 頁），而丁○○並依約於95年6 月20日匯款2 筆共
    50萬元予甲○○乙節，有郵政國內匯款執據存卷足參（本院
    卷(一)第71至72頁）。原告雖主張丁○○對甲○○並無300 萬
    元之債權存在，惟證人即丁○○之妻乙○○到庭證述：我與
    甲○○為養兄妹關係，養母王李明勵於79年間死亡後，遺有
    系爭房地及鼓山區房屋1 棟，我與甲○○達成分產協議，約
    定系爭房地由甲○○繼承，我則繼承鼓山區之房屋，然因系
    爭房地價值高於鼓山區之房屋，故甲○○同意要另外支付10
    0 萬元給我，並將系爭房地設定100 萬元之最高限額抵押權
    登記給我，後來我將對甲○○之100 萬元債權讓與丁○○；
    另丁○○為日大工程股份有限公司（下稱日大公司）之負責
    人，平日有借錢予日大公司，甲○○於92年間起向丁○○借
    錢，丁○○則自日大公司之帳戶匯錢予甲○○，是系爭房地
    之買賣價金中，除50萬元係匯款支付外，其餘均係以欠債抵
    償等語明確（本院卷第153 至155 頁）。而丁○○確有於92
    年11月5 日、92年12月22日、93年1 月20日、93年4 月1 日
    、94年3 月4 日自日大公司於台灣土地銀行路竹分行（下稱
    土地銀行）開設之帳戶，提領現金各50萬元、10萬元、40萬
    元、30萬元、50萬元，共計180 萬元借予甲○○乙情，有日
    大公司帳戶存褶、轉帳傳票、總帳與甲○○出具之本票在卷
    可考（本院卷(一)第59至63頁、第66至68頁、第106 至120 頁
    ），及土地銀行96年6 月14日路存字第0960000119號函附之
    帳戶存提交易明細表存卷足稽（本院卷(一)第214 至300 頁）
    ；另丁○○為日大公司之負責人，於92年9 月5 日、92年12
    月1 日、93年1 月10日、94年2 月20日貸款50萬元、10萬元
    、70萬元、50萬元，共計180 萬元予日大公司一節，此亦有
    公司及分公司基本資料查詢與日大公司轉帳傳票、總帳、現
    金收入傳票等件為證（本院卷(一)第64至65頁、第139 至147
    頁），足見乙○○前揭所述應屬實情，乙○○確有將對於甲○○之100 萬元債權讓與丁○○，而丁○○亦曾陸續貸款18
    0 萬元予日大公司，並於甲○○向其借款時，直接自日大公
    司之帳戶之提領180 萬元借予甲○○。另依被告間訂立之不
    動產買賣契約書第6 條約定，系爭房地買賣之土地增值稅由
    甲○○負擔，另登記規費與印花稅費、代辦費、簽約費則由
    被告共同負擔（本院卷(一)第56頁），惟甲○○無力支付，丁○○乃代為支出甲○○應負擔之費用共20萬元乙情，亦有陳
    南利代書事務所出具之費用明細收據在卷可考（本院卷(一)第
    175 頁），故丁○○對甲○○確有合計300 萬元之債權存在
    ，加計丁○○匯款予甲○○50萬元之部分，足認丁○○就系
    爭房地支出買賣價金350 萬元，是以被告間就系爭房地之買
    賣並非通謀虛偽意思表示甚明。
  (三)原告雖主張被告之不動產買賣契約書上記載「以79年7 月17
    日抵押權『借款』100 萬元抵付定金」，與被告主張之分配
    遺產債權不符，又乙○○將100 萬元債權讓與丁○○，並未
    有債權讓與之文件與日期，亦未更改抵押權人之設定，且未
    塗銷抵押權登記，顯見不實云云。惟系爭房地確有於79年7
    月17日設定權利人為乙○○、義務人為甲○○、擔保權利為
    最高限額100 萬元之抵押權乙節，有高雄市政府地政處三民
    地政事務所95年10月18日高市地民三字第0950009157號函在
    卷可參（本院卷(一)第79至88頁），而上開最高限額抵押權設
    定之緣由係因分配遺產之故一情，亦據乙○○證述明確，業
    如前述，則上開買賣契約書所載「抵押權『借款』100 萬元
    」，應僅係填寫者誤植之故，並不影響本件契約之真正。另
    債權讓與本不以書面為必要，乙○○將對甲○○之100 萬元
    債權讓與丁○○，僅須通知甲○○即生效力，無庸訂立書面
    契約，又丁○○將受讓自乙○○之債權抵付系爭房地之買賣
    價金，並因此取系爭房地之所有權移轉登記後，乙○○已無
    庸另行支付費用將抵押權利人改設定為丁○○之必要，且丁○○為乙○○之夫，亦無須要求乙○○立即塗銷抵押權之設
    定，是以原告前開主張均無可採。至原告另主張丁○○呈報
    日大公司之總帳與該公司於土地銀行帳戶之交易明細不符，
    應屬虛偽，且日大公司帳戶內存款甚多，應無庸向丁○○借
    錢云云。查會計師在製作公司總帳時，主要依現有之憑證登
    載，而丁○○所陳報之日大公司總帳與該公司於土地銀行帳
    戶交易明細雖有出入，此容或係因公司銀行款項每日出入頻
    繁，並非每筆紀錄皆作有憑證之故，且日大公司為家族公司
    ，會計師於作帳時有內、外帳之區分，亦未與常情相悖，故
    原告以日大公司總帳記載與該公司銀行存提明細表不符為由
    ，質疑總帳之真正，尚不足採；況公司向股東借款之情形不
    一而足，如臨時週轉亦有可能，是日大公司於銀行帳戶存款
    之多寡與是否有向股東借款，係屬二事，自難以此推論丁○○未貸款予日大公司。此外，原告對被告間係通謀虛偽一節
    並未盡其舉證責任，則原告主張被告間無買賣關係存在云云
    ，自非可取。
六、被告間就系爭房地所為之買賣是否為詐害行為而得撤銷？
  (一)按債務人所為之無償行為或有償行為有害及債權者，債權人
    得聲請法院撤銷之權利，自債權人知有撤銷原因時起，1 年
    間不行使或自行為時起，經過10年而消滅，此觀之民法第24
    4 、245 條之規定即明。本件甲○○係於95年5 月26日以買
    賣為原因移轉系爭房地之所有權登記予丁○○，原告於知悉
    此情後，旋於95年9 月1 日提起本件訴訟，有起訴狀、土地
    及建物登記第二類謄本存卷可憑（本院卷(一)第4 頁、第10至
    15 頁） ，是原告提起本件訴訟未逾1 年之除斥期間，先予
    說明。
  (二)次按債務人出賣其財產非必生減少資力之結果，苟出賣之財
    產已獲得相當之對價，用以清償具有優先受償權之債務，則
    一方面減少其財產，一方面減少其債務，其對於普通債權人
    ，即難謂為詐害行為，又債務已屆清償期，債務人就既存債
    務為清償者，固生減少積極財產之結果，但同時亦減少其消
    極財產，於債務人之資力並無影響，不得指為民法第244 條
    第1 項或第2 項之詐害行為，最高法院51年台上字第302 號
    、55年台上字第2839號判例意旨可供參照。經查，被告間就
    系爭房地所為之買賣係屬真實，業如前述，而原告於起訴狀
    中陳明系爭房地之市值約305 萬2,250 元（本院卷(一)第6 頁
    ），被告間買賣系爭房地之價格為350 萬元，較原告上開認
    定之價格為高，是甲○○出售系爭房地之價格並未顯然低於
    市價，其財產不能認為因而減少；況系爭房地有設定最高限
    額100 萬元之抵押權予乙○○，而此部分具有優先受償之抵
    押債權，已因甲○○以買賣價金抵償之方式清償而消滅，至
    於甲○○以買賣價金抵償積欠丁○○共200 萬元債務之部分
    ，亦屬減少其債務而有利於全體債權人，至於甲○○因買賣
    而收受之匯款50萬元部分如何處置，與本件待證事項無關，
    尚難認其總資產有所減損。再者，原告就被告於買賣系爭房
    屋時係明知有損害於原告債權一事，並未舉證以實其說，僅
    以被告2 人係在超業公司拒絕清償之際辦理系爭房地所有權
    移轉登記為由，即推論被告間於買賣系爭房地時明知有損及
    原告權利，尚屬無據；又本件向原告借款之主債務人為超業
    公司，甲○○僅係超業公司之連帶保證人，而超業公司於95
    年5 月15日起未依約繳付本息後，原告於95年6 月16日始發
    函通知甲○○債權到期未獲超業公司清償之事，有催告書可
    憑（本院卷(一)第187 頁），是自甲○○收受上開通知後，丁○○始有可能知悉甲○○對原告應負擔連帶保證人之責，惟
    被告係於95年5 月10日即就系爭房地之買賣簽立契約書，並
    於同年月26日辦妥所有權移轉登記，業如前述，則丁○○於
    買受系爭房屋之際，對於原告對甲○○有債權存在乙事應無
    所悉，其抗辯不知情等語，核與常情相符而屬可信。是本件
    並不符合撤銷權行使所需之受益人於受益時亦明知及財產有
    實質減少之要件，原告請求撤銷被告間之買賣及所有權移轉
    行為，即無所據。
七、綜上所述，被告間就系爭房地所有權之移轉係屬買賣之有償
    行為，而非出於通謀虛偽之意思表示，且並非屬詐害債權之
    行為，從而，原告先位依代位權之法律關係，請求確認被告
    間就系爭房地買賣關係不存在，並依此請求塗銷系爭房地所
    有權移轉登記，及備位依民法第244 條第2 項規定，請求撤
    銷被告間就系爭房地所為之移轉行為，並塗銷丁○○之所有
    權移轉登記，依法均屬無據，自應皆予駁回。
八、本件為判決基礎之法律關係已臻明確，原告於本院96年7 月
    2 日言詞辯論時，聲請以證人身分傳訊被告2 人到庭作證，
    並請求丁○○提出日大公司92至94年度全部之總帳到院（本
    院卷(二)第12頁），本院認核無必要，附此敘明。
九、據上論結，本件原告之訴為無理由，爰依民事訴訟法第385
    條第1 項前段、第78條，判決如主文。
中　　華　　民　　國　　96　　年　　7 　　月　　13　　日
                      民事第二庭法　官　莊珮君
正本係照原本作成。
如不服本判決，應於送達後20日內，向本院提出上訴狀並表明上
訴理由，如於本判決宣示後送達前提起上訴者，應於判決送達後
10日內補提上訴理由書（須附繕本）。
中　　華　　民　　國　　96　　年　　7 　　月　　13　　日
                                書記官　何明昌
